臺灣臺中地方法院刑事判決　　　　　　　　　　 九十三年度重訴字第二一四三號
　　公　訴　人　臺灣臺中地方法院檢察署檢察官
　　被　　　告　子○○
右列被告因背信案件，經檢察官提起公訴（九十三年度偵字第一二八八二號），本院
判決如左：
    主  文
子○○共同連續為他人處理事務，意圖為第三人不法之利益，而為違背其任務之行為
，致生損害於本人之利益，處有期徒刑拾月。
    事  實
一、壬○○（通緝中，俟到案後另行審結）係廣三集團總裁，張小華（通緝中，另併
    由本院審理）係廣三集團財務處處長，子○○（原名黃祝，下均稱子○○）係廣
    三集團財務處經理（子○○前因涉證券交易法、商業會計法及使公務員登載不實
    等罪，業經臺灣高等法院臺中分院以九十年度上重訴字第二０號定應執行刑為有
    期徒刑四年，其中違反商業會計法判處有期徒刑二年及使公務員登載不實罪判處
    有期徒刑一年二月部分，經上訴最高法院而駁回確定，目前執行中；違反證券交
    易法部分則發回臺灣高等法院臺中分院審理中。子○○另因涉證券交易法之操縱
    上市股票價格及違約交割等罪，亦經臺灣高等法院臺中分院以九十年度上重訴字
    第二一號定應執行刑為有期徒刑七年，經上訴最高法院後發回臺灣高等法院臺中
    分院審理中）。林福松（因患巴金森氏症，目前由臺灣高等法院臺中分院裁定停
    止審理中）、申○○（業經臺灣高等法院臺中分院以九十三年度金上重訴字第一
    四號判處有期徒刑一年十月確定）二人係前己○○○○行股份有限公司（下稱一
    銀）北臺中分行前後任經理，林福松任期自民國八十六年七月間起至八十七年八
    月五日止，申○○任期自八十七年八月五日起至八十七年年底止，均負責該分行
    經理權限內貸款案之准駁。黃嘉健（因上開案件經判處有期徒刑一年六月確定）
    係該分行前副理，任期自八十三年間起迄八十八年五月間止，負責審核徵信、授
    信結果，再轉呈經理核定。丙○○（亦因上開案件經判處有期徒刑一年二月確定
    ）係該分行前調放款襄理，任期自八十四年間起至八十八年三月間止，負責對貸
    款案進行初步審核。前揭四人均係受一銀委任處理貸款事務之人。
二、壬○○、張小華、子○○等人均明知廣三集團所屬順大裕股份有限公司（下稱順
    大裕公司）資金遭掏空，而股票價格係經非法炒作拉抬，實際價值遠低於市場交
    易價格，為取得資金供廣三集團週轉，乃擬利用前開集團所屬員工及壬○○之親
    戚名義貸款，由壬○○、張小華授意子○○，與一銀北臺中分行林福松、申○○
    、丙○○等人洽商以順大裕公司股票質押擔保貸款，獲林福松等人同意。林福松
    等人明知依一銀國內營業單位經理（主任）權限授信辦法規定，經理核准放款權
    限為法人戶新臺幣（下同）三千萬元內，個人戶二千萬元內。其徵有擔保品者，
    依貳、擔保事務第二章有價證券擔保第三節股票、受益憑證擔保第一條第三項第
    Ｃ款規定「借款人必須具有遇該證券失效、價格劇落或匯率變動時能隨時提供其
    他擔保品或償還借款之能力」。另依一銀作業手冊第七章有價證券擔保第三節股
    票、受益憑證擔保第一條貸款對象規定「借款人必須信用良好、財務、營運俱健
    全，且倘遇所提供股票、受益憑證價格劇落時，有增提本行認可之擔保品或償還
    借款之能力」。同章節第三條第五款規定「股票種類應分散，避免集中於單一股
    票或單一集團企業股票，以降低風險」等有關授信之相關規定。詎為配合廣三集
    團資金週轉之需，即以廣三集團所屬員工乙○○、辛○○、張小華、寅○○、卯
    ○○、戊○○、庚○○、丁○○、午○○等九人與壬○○五嫂之妹巳○○等十人
    名義，充當人頭借戶，自八十七年八月一日起，向一銀北臺中分行申請擔保貸款
    （貸放款明細表如附表一所示，貸款資料及經辦人員如附表二所示），而一銀北
    臺中分行林福松、申○○、黃嘉健、丙○○等四人分別與廣三集團壬○○、張小
    華、子○○等三人共同基於意圖為廣三集團不法利益之概括犯意聯絡，由不知情
    之徵信人員丑○○、癸○○（承辦案件各詳如附表二所示）前往廣三集團總部辦
    理對保、徵信等，僅由各人頭借戶在空白借款約定書、保證書、印鑑卡上簽名，
    並未令其等親自在其他欄位簽名，借戶對實際貸款金額、內容並不知情，印鑑章
    則統由廣三集團財務處人員送至負責保管印鑑章之壬○○秘書處蓋用，其他各欄
    亦統由廣三集團財務處人員代填處理，借戶均集中在臺中市○○路五一０號三樓
    廣三集團總部對保，各借戶貸得款項均非供其本身使用，而係統由廣三集團使用
    ，實質上貸款金額已逾擔保貸款經理權限之範圍。林福松等人違背其等應忠實執
    行授信權限之職業義務，配合廣三集團利用「分散貸款，集中使用」之脫法方式
    ，使個別借戶之形式上貸款額度均在經理權限範圍內，藉以規避總行審核，而逕
    由林福松、申○○依經理權限審核（其中申○○之部分除初貸部分尚包括展期之
    部分）。前開如附表一所示之借戶經徵信結果，資產淨值或為負數，或年所得不
    高，此均載明於貸款徵信報告中，已足以認定前開借戶償還來源以勞務及投資收
    入所得償還，與預定繳付利息不相當，復無明確可靠之資金用途及計畫，客觀上
    能否償還貸款堪虞，風險甚高；又前開貸款案之擔保品均係順大裕公司股票，種
    類並未分散，集中單一股票，風險過度集中。林福松等人違背前開授信之相關規
    定，漠視徵信報告、股票單一等事實，未盡其職務上翔實徵信以減低風險之義務
    ，以每股股價鑑價達六十點五元至六七點一一元不等計算，並以鑑定價格六成為
    限，而貸得如附表一所示之金額，違背職務共同辦理授信。林福松因於八十七年
    八月五日將職務交由申○○接任，而附表二所示林福松所核准之貸款到期後因廣
    三集團申請延展，經申○○核准而未對貸款戶求償。廣三集團於貸得前開款項後
    ，乙○○於八十七年十一月三日辦理展期及繳息，只繳息三個月即行延滯；辛○○繳息至八十七年十一月三日，八十七年十一月三日展期後只繳息三個月即行延
    滯；張小華於八十七年十一月三日辦理展期並繳息，只繳息三個月即行延滯；寅
    ○○於八十七年十一月三日辦理展期及繳息三個月即行延滯；卯○○於八十七年
    十一月三日辦理展期後即未再繳息；巳○○繳息至八十七年十一月三日，辦理展
    期及繳息三個月即行延滯；戊○○繳息至八十七年十一月五日展期，其繳息三個
    月即延滯；庚○○繳息至八十七年十一月五日並辦理展期及繳息，只繳息三個月
    即延滯；丁○○辦理展期後只繳息三個月即延滯；午○○繳息至八十九年十一月
    一日，只繳息三個月即行延滯。前開借戶本金全部均未清償，且其等質押供擔保
    之順大裕公司股票，因於八十七年十一月間發生違約交割事件，股價無量下跌，
    順大裕公司並辦理減資，借戶均無法提供其他擔保或提出償還計畫，至八十九年
    九月十四日，順大裕公司股票收盤價為五點六元，預估個人戶損失本金即已達一
    億七千九百三十四萬八千七百四十九元（十戶個人戶之本金共一億八千四百九十
    萬元，損失比率為九十七點００％），本金幾已全部損失，利息亦無法收取，債
權受償遙遙無期，嗣順大裕股票持續下跌，對一銀之損害亦繼續擴大，嚴重損害
    一銀之利益。
三、案經臺灣臺中地方法院檢察署檢察官自動檢舉偵查起訴。
    理  由
一、訊據被告子○○於本院審理時固對於廣三集團於八十七年八、九月間以所屬員工
    乙○○、辛○○、張小華、寅○○、卯○○、戊○○、庚○○、丁○○、午○○
    等九人與壬○○五嫂之妹巳○○等十人名義，充當人頭借戶，向一銀北臺中分行
    申請擔保貸款，借保戶均集中在臺中市○○路五一○號三樓廣三集團總部對保，
    各借戶貸得款項均非供其本身使用，而係統由廣三集團使用等情不予爭執，惟其
    矢口否認有共同背信之情事，辯稱：伊與一銀北臺中分行經理林福松、襄理丙○○結緣，是在八十七年初順大裕公司向臺灣化學板公司購買忠明南路靠近美村路
    的土地時，因地主先前係向一銀北臺中分行借款，故透過地主關係認識，後來他
    們一直來找廣三集團貸款，伊就將他們二位引薦給張小華，而本案實際向一銀借
    款的那段時間，伊身體不佳，有向公司請辭，當時主管張小華也有意培植伊之接
    班人，所以有關本案借款之洽談及辦理徵信、對保、申請等過程伊完全沒有參與
    ，徵信報告或借款申請書伊也不知道是何人提供資料或填載內容，伊亦未曾通知
    該等人頭戶到廣三集團總部辦理開戶或對保手續，本案實際借款作業廣三集團另
    有搭配之人員在辦理，如果本案伊有參與，伊就會擔任借款人或保證人。伊並未
    跟丙○○襄理表示過「順大裕公司是上市公司，有它的財務調度規畫與限制，希
    望以關係企業來借款比較方便」等話。伊是事後要支付一銀北臺中分行該借款利
    息才瞭解到本案全部都是用順大裕股票作為質押擔保，伊頂多是事後知悉公司向
    一銀北臺中分行借錢，但伊並沒有分散貸款集中使用的意思，也不知道一銀分行
    經理權限範圍是多少金額等內規，八十七年十一月二十四日順大裕公司股票違約
    交割後，伊隔日就離開公司，本案借款嗣後有無再繳利息的情形伊就不清楚云云
    。經查：
（一）本案除張小華以外之九位名義借款人均不知悉前開貸款實際情形，其等係透過
      被告壬○○、子○○、另案被告張小華直接或間接通知前來對保，並由被告子
      ○○指示財務處財務課長寅○○與一銀北臺中分行聯絡，集中在臺中市○○路
      五一０號三樓廣三集團總部洽辦貸款開戶及對保手續，該等名義借款人均不清
      楚貸款合約之內容等情，業經該等名義借款人及其他關係人供述如下：
    １、證人乙○○於法務部調查局臺中市調查站（下稱臺中市調查站）調查時及本
        院審理時證稱：伊曾因廣三建設公司股票準備上市期間，公司暫時將伊調升
        為經理外，一直在工務所擔任所長，月收入約六、七萬元，年薪約九十萬元
        ，伊與廣三集團總裁壬○○只是單純僱傭關係。八十七年七、八月間，伊曾
        應廣三集團財務處（臺中市調查站筆錄誤繕為總管理處）處長張小華及財務
        部經理子○○等主管要求，由財務處小姐通知工地小姐，工地小姐再以對講
        機通知伊回公司簽署文件，包括一銀北臺中分行授信約定書及印鑑卡就是在
        這種情形下簽名的，但開戶後的印鑑章及存摺都是由公司收走使用，不會交
        給伊。至於在文件上簽名的目的為何，公司並未告知，伊也不知道。以伊為
        借款一千六百萬元申請名義人的一銀北臺中分行「借款申請書」、「授信申
        請書」、「借款展期申請書」、「徵信報告」等資料，伊均未曾看過，資料
        上的簽名均非伊本人簽署，印章亦非伊使用的印章，伊也不曾向一銀北臺中
        分行申請股票質押貸款等語。
    ２、證人辛○○於臺中市調查站調查時及偵、審時證稱：伊於八十七年初擔任大
        廣三量販店副總經理，當時月薪約八萬五千元，加上年終獎金年所得約一百
        萬元左右，伊與廣三集團總裁壬○○只是單純僱傭關係。以伊為借款一千九
        百萬元申請名義人的一銀北臺中分行「借款申請書」、「借款展期申請書」
        ，伊均未曾看過，資料上的簽名，均非伊本人簽署，至於印鑑卡與授信約定
        書，確是伊本人簽名無誤，但印章並非伊使用的印章，伊不記得有向一銀北
        臺中分行申請股票質押貸款，因為那段期間常被集團要求當人頭，都是財務
        處長張小華或財務部經理子○○請人通知伊，說是老闆壬○○要伊回去簽名
        ，伊只被告知要當公司的人頭，所以在總管理處（臺中市○○路五一○號）
        簽署了一大堆資料，至於被當什麼人頭，公司未告知，伊也不知道，一銀北
        臺中分行的貸款申請資料，應該也是那段期間被當人頭去向一銀貸款的。伊
        不清楚為何一銀北臺中分行徵信評估報告已顯示伊資產淨值是負一億四千萬
        元，為什麼還會借伊鉅款等語。
    ３、證人寅○○於臺中市調查站調查時及偵、審時證稱：伊於八十七年間任職廣
        三集團財務處（財務處下設財務課、出納課、股務課）財務課長，負責處理
        財務處經理子○○交辦之財務課事務性工作，伊所有工作都要經過子○○批
        准，伊年收入五十餘萬元，與廣三集團總裁壬○○是僱傭關係。以伊為借款
        申請名義人的一銀北臺中分行「借款申請書」，其中貸款金額八百萬元借款
        申請書之簽名、借款展期申請書之簽名、約定書之簽名及印鑑卡之簽名，共
        計四份資料是伊親筆簽名的，該文件是一銀北臺中分行人員在文件資料須簽
        名處先打勾註記後交財務處經理子○○，子○○再指示伊簽名的，伊簽名那
        時都是空白書，且印章並非伊使用的印章，伊沒有向一銀北臺中分行申請股
        票質押貸款，因為那段期間常被子○○要求當公司人頭，簽署一些銀行定稿
        文件，至於被當人頭作何用途，子○○未告知，伊也不知道為何伊能向該行
        借貸一千八百萬元、八百萬元、二百萬元共計三筆款項，該行庫人員實際上
        應是和廣三集團總裁壬○○、財務處經理子○○等公司高階人員事先議妥貸
        款金額，再以公司員工當人頭向銀行辦理貸款手續，銀行人員應知道伊是廣
        三集團之人頭戶，以伊的收入根本不可能支付所借貸金額的龐大利息，錢借
        到後都是由廣三集團在使用。交給銀行人員的那些資料都是子○○交代伊準
        備好，伊只是做一個轉送的動作而已。八十七年五月到十一月順大裕爆發違
        約交割之前，好像沒有印象子○○生病，伊記得她都有到辦公室，那段期間
        子○○有一次沒有到公司上班，伊有跟卯○○去她家看過她，至於她隔多久
        再去上班伊已經不記得，伊不清楚廣三集團當時是否有在培育子○○的接班
        人等語。
    ４、證人卯○○於臺中市調查站調查時及偵、審時證稱：伊於八十七年間任職廣
        三集團出納課長時，月薪四萬元，加上年終獎金年所得約五十萬元左右，伊
        與廣三集團總裁壬○○只是單純僱傭關係。以伊為借款申請名義人的一銀北
        臺中分行「借款申請書」、「授信申請書」、「借款展期申請書」、「徵信
        報告」等資料，伊均未曾看過，資料上的簽名，亦非伊本人簽署，印章亦非
        伊使用的印章，伊不記得有向一銀北臺中分行申請股票質押貸款，因為那段
        期間常被集團要求當人頭，都是財務處處長張小華及財務部經理子○○要求
        的，伊只被告知要當公司的人頭，所以簽署了一大堆資料，至於被當什麼人
        頭，公司未告知，伊也不知道，一銀北臺中分行的一千八百八十萬元貸款申
        請資料，應該也是那段期間被當人頭去貸款的，開戶後的印鑑章及存摺都是
        由公司收走使用，不會交給伊，伊知道印章都是由總管理處游秋芹、林惠美
        等祕書保管。八十七年五月到十一月順大裕公司爆發違約交割之前，子○○
        當時好像有甲狀腺的問題，但是情況還好，應該有正常上班，伊記得她曾生
        病請假一天，伊有去看他，但她隔天就有來上班，伊沒有印象她有請長假，
        通常是請一、二天等語。
    ５、證人戊○○於臺中市調查站調查時及偵查時證稱：伊於八十七年間在廣三建
        設公司財務部擔任出納，年所得約三十多萬元，與壬○○僅是僱主與員工的
        關係。以伊為名義人之一銀北臺中分行一千八百八十萬元「借款申請書」並
        非伊所提出，約定書、印鑑卡上的姓名是伊本人簽的，印鑑則非伊所蓋的，
        約定書的內容伊完全不清楚，僅記得是配合公司要求，在空白文件上簽名，
        對文件內容並未親閱，伊並不知道其用途，拿約定書、印鑑卡給伊簽名的人
        也沒有向伊提到借款的事情，借款要問處長張小華、經理子○○才清楚，伊
        擔任人頭純粹是奉命行事，並不知悉貸款內容，錢借到後都是由廣三集團在
        使用等語。
    ６、證人庚○○於臺中市調查站調查時及偵、審時證稱：伊於八十七年間任職廣
        三實業公司財務處職員，年所得約三十萬元，與壬○○是僱傭關係。以伊為
        名義人之一銀北臺中分行一千八百八十萬元「借款申請書」伊從未看過，且
        未在上面簽名蓋章，申請書最後會到秘書處用印，是否由秘書蓋章，伊不清
        楚。經提示辨認後，伊係於八十七年七月三十一日向一銀北臺中分行開戶，
        簽立約定書及印鑑卡，現在伊只知約於八十六、七年間在財務處服務時，在
        處長張小華、經理子○○的指示下，辦理二、三十個銀行開戶手續，印章是
        公司代刻，存摺亦由公司保管，伊原來也不知道有向一銀借款，可能當時量
        很大，穿插其中，直到違約交割之後，才知道向一銀借那麼多錢。以人頭跟
        銀行辦理貸款，都是財務處在做的，報表都是依序經過課長寅○○、經理子
        ○○、處長張小華，錢借到後都是由廣三集團在使用等語。
    ７、證人丁○○於臺中市調查站調查時及偵查時證稱：伊於八十七年間在廣三建
        設千友營造部工地擔任工務所所長，另被公司當人頭作為廣鑫投資公司董事
        ，在八十七年間公司給伊月薪六萬元，加上紅利、年終獎金，年所得約八十
        萬元左右，伊與廣三集團總裁壬○○純粹是工作上之僱傭關係。伊不曾在八
        十七年間向一銀北臺中分行貸款一千八百二十萬元，伊不清楚該份以伊為名
        義人之「借款申請書」是何人所製作。伊在廣三建設任職期間經常接到廣三
        集團財務處經理子○○、課長寅○○通知到廣三集團總部五樓大會議室（臺
        中市○○路五一○號）在很多空白表格上簽名，因伊在廣三集團任職，對於
        財務處經理子○○、課長寅○○之指示並不敢違抗，所以當時簽了很多名，
        已不清楚其中是否有上海銀行中港分行開立帳戶表格，但上海銀行中港分行
        帳戶並非伊在使用，伊也不清楚一千八百二十萬元之用途及資金流向，錢借
        到後都是由廣三集團在使用等語。
    ８、證人午○○於臺中市調查站調查時及偵、審時證稱：伊於八十七年間任職廣
        三建設公司代書業務，並掛名裕華投資公司負責人，月薪約四萬元，加上年
        終獎金年所得約五十萬元左右，伊與廣三集團總裁壬○○只是單純僱傭關係
        。以伊為一千九百萬元借款申請名義人的一銀北臺中分行「借款申請書」伊
        未曾看過，資料上的簽名，亦非伊本人簽署，印章亦非伊使用的印章，伊知
        道借款印章是在秘書處那裡保管，是統一用印的窗口，伊未曾向一銀北臺中
        分行申請股票質押貸款，但那段期間常被集團要求簽署一些文件，作為公司
        備用，都是財務處處長張小華及財務部經理子○○要求的，在總管理處（臺
        中市○○路五一○號）五樓大會議室或三樓會客室簽很多空白表格資料，因
        表格龐雜，已不記得在那些金融機構之資料表格上簽名，一銀北臺中分行的
        印鑑卡與授信約定書，應該也是那段期間被指示下所簽署的，拿約定書、帳
        戶印鑑卡給伊簽名的人沒向伊提到借款的事情，伊以為只是借戶頭給公司運
        用，簽完名就離開，並不清楚約定書的內容。向一銀貸款之八十七年八、九
        月間，子○○還在公司上班，當時財務處張小華是最高主管，子○○是第二
        高主管，跟銀行貸款的業務，不可能跳過該兩位主管，直接由低階主管跟銀
        行聯絡辦理貸款，而跟銀行接洽的人全部都是財務處的人，所以伊是根據公
        司的編制來說當時是財務處處長張小華及財務處經理子○○要求伊簽署銀行
        文件的等語。
  ９、證人巳○○於本院審理時到庭證稱：壬○○是伊姊夫曾正行的弟弟，八十七
        年間伊在姊夫曾正行的公司上班，做代書的工作。伊姐姐蔡美月曾經打電話
        給伊，叫伊去廣三集團英才路總部簽名，她說去簽就對了，沒有告訴伊做何
        用途，伊前後分二次簽銀行開戶文件及背書，至於是何銀行及何內容伊不知
        道，伊是後來接到傳票才知道伊所簽二次名分別供八十七年八月間向一銀貸
        款一千七百七十萬元及同年十一月間向臺中商銀貸款之用，經辨認後，一銀
        北臺中分行八十七年七月三十一日印鑑卡、約定書是伊親自簽名的，簽那些
        文件是在廣三集團三樓，當時廣三集團有一個財務部的會計小姐叫伊簽名在
        何處，那時銀行的人員並沒有在那裡。伊知道子○○當時是廣三集團財務部
        的主管，至於她的實際工作內容伊不清楚等語。
  １０、證人甲○○於臺中市調查站調查時及偵、審時證稱：伊於八十七年間擔任廣
        三實業公司董事長，兼廣三集團副總裁及總管理處處長，當時月薪約十六萬
        元，加上年終獎金年所得大約四、五百萬元左右，伊與廣三集團總裁壬○○
        是單純僱傭關係。財務處人員告訴伊在八十七年九月底需付給廣三崇光百貸
        公司計帳卡款六千一百萬元，因資金不夠，需要向銀行借款，以為支付之用
        ，所以伊就在廣三實業三千萬元「借款申請書」上蓋章，也在印鑑卡與授信
        約定書簽名，而相關借款手續則由財務處人員辦理。廣三實業貸得資金三千
        萬元，皆歸集團財務處統籌管理運用，伊從未經手及參與。廣三集團旗下各
        公司之財務調度係由廣三集團財務處控管，有權掌控財務處的人是廣三集團
        總裁壬○○、財務處處長張小華、財務處經理子○○等人。廣三集團財務處
        相當特殊，直接歸壬○○管，子○○雖是財務經理，但在集團內是一人（壬○○）之下萬人之上，因為財務處處長張小華主要在處理廣三百貨的簽帳卡
        核發事宜，有關於與銀行往來的狀況（包括銀行戶頭開立、資金調度等）都
        是由子○○一人處理。伊在企業改造時，身為總管理處處長，所以對於各部
        門的實際職掌情況相當瞭解。按照集團運作，印章應該是放在總管理處的秘
        書那邊，壬○○有三、四個秘書都是屬於總管理處的人等語。
  １１、證人辰○○於臺中市調查站調查時及偵查時證稱：伊在八十七年間擔任廣三
        百貨公司副總經理，月薪約十萬元，年所得約一百五十萬元，另伊雖擔任裕
        寶投資公司負責人，但只是掛名，並無薪資，伊與廣三集團總裁壬○○是單
        純僱傭關係。裕寶投資公司向一銀北臺中分行借款二千九百萬元之「借款申
        請書」中，其中約定書兩份（一份公司戶、一份個人戶）及活期存款印鑑卡
        係伊親簽無誤，伊記得這是八十七年間廣三集團財務處通知伊到臺中市○○
        路五一○號三樓集團辦公室對保簽字，伊只負責簽署借款文件，所借款項如
        何運用及繳息情形伊均不知，公司大、小章也都放在財務處供其運用等語。
  １２、證人未○○於臺中市調查站調查時及偵查時證稱：伊在八十七年間擔任大廣
        三量販店採購經理，但八十六年間廣三集團財務處長張小華表示公司很看重
        伊，要伊擔任裕欣投資公司董事長，伊便掛名裕欣公司董事長，當時月薪約
        七萬元，加上年終獎金年所得約九十萬元左右，伊與廣三集團總裁壬○○只
        是單純僱傭關係。以裕欣公司為三千萬元借款申請人的一銀北臺中分行「借
        款申請書」，伊未曾看過，伊是被公司要求掛名為裕欣公司負責人，裕欣公
        司大小章、存摺等，均非伊本人所能掌控，都放在財務處統一調配，伊不清
        楚裕欣公司有向一銀北臺中分行申請股票質押貸款，當時在集團上班，既然
        掛名為裕欣公司負責人，裕欣公司開戶需要負責人簽章，所以伊才會在印鑑
        卡上簽名，至於公司大、小章都是放在財務處供其運用等語。
  １３、綜上證人所述，本案廣三集團所屬員工乙○○、辛○○、寅○○、卯○○、
        戊○○、庚○○、丁○○、午○○與壬○○五嫂之妹巳○○等九人，於八十
        七年七、八月間應係分別透過被告子○○、壬○○、另案被告張小華等人直
        接或間接通知，到臺中市○○路五一○號三樓廣三集團總部辦理一銀北臺中
        分行之開戶及對保手續，並簽立約定書及印鑑卡等文件，印鑑章則統由廣三
        集團財務處人員送至負責保管印鑑章之壬○○秘書處蓋用，其等對於嗣後以
        其等名義向一銀北臺中分行借款之內容及情形並無所悉等情，核與被告子○○於臺中市調查站調查時及偵查時供稱：一銀北臺中分行向廣三集團招攬放
        款，由主管決定貸款總額後，再由財務處與一銀北臺中分行協調，依授信銀
        行的經理核貸權限金額，由財務處長張小華依集團「人頭戶」名下所持有的
        股票數量可供設定質押，指定以那幾戶法人及個人當「人頭戶」向一銀北臺
        中分行辦理股票質押貸款，一銀北臺中分行來集團辦公室辦理對保時，財務
        處即通知相關的「人頭戶」前來對保簽章，及在相關之開戶文件上簽名，至
        於印鑑章則是「人頭戶」簽妥各項約定書及開戶文件後，再送至負責保管「
        人頭戶」印章的祕書處用印，至於撥款後資金流向，因為均是以廣三集團「
        人頭戶」貸款，故「人頭戶」所貸得之款項均在「人頭戶」帳戶中，故是由
        廣三集團負責管理「人頭戶」的「機構」統一管理調度使用。據伊所知一銀
        北臺中分行沒有各別找廣三集團員工辛○○、寅○○、戊○○、乙○○、巳
        ○○、午○○、卯○○、庚○○、丁○○等個人戶洽談貸款事宜，且辦理對
        保手續時借戶均集中在廣三集團辦公室辦理，借戶均為廣三集團的員工，根
        本付不起鉅額貸款利息，銀行也不可能貸放一千八、九百萬元給這些員工，
        但因為當時廣三集團如日中天，故一銀北臺中分行雖知道該借戶為「人頭戶
        」，但仍承貸該案。這件授信案伊只記得開始時係一銀北臺中分行的林經理
        及李襄理來公司談的，談妥貸款條件後即由張小華指定人頭申貸，人頭是伊
      主管張小華交代下來交由伊處理，多半是壬○○的親友或集團員工，貸款過
        程通常也是張小華交代伊或課長去處理等語相符。是被告子○○於本院審理
        時翻異前詞，辯稱：有關本案向一銀北臺中分行借款之洽談及辦理徵信、對
        保、申請等過程伊完全沒有參與，亦未曾通知該等人頭戶到廣三集團總部辦
        理開戶或對保手續云云，顯係事後卸責之詞，不足採信。
（二）被告子○○確曾代表廣三集團與一銀北臺中分行前經理林福松或前襄理丙○○
      接洽過本案個人戶或法人戶借款之情形，復據證人即另案（即本院九十二年度
      金重訴字第一０七二號，下均稱另案）被告丙○○、申○○與證人寅○○、癸○○、丑○○分別陳述如下：
    １、證人即另案被告丙○○於臺中市調查站調查時供稱：伊記得當時是經理林福
        松向伊表示順大裕公司股東因為順大裕公司辦理現金增資，需要資金，想向
        本行辦理股票質押貸款，伊即請徵信部門經辦丑○○及癸○○與廣三集團財
        務處主管子○○及寅○○聯繫接洽等語；其於偵查時陳稱：八十七年初順大
        裕公司買了一筆土地，該土地原先是向一銀借款之擔保，因當時順大裕公司
        信用很好，伊因這土地買賣案主動去找順大裕公司財務經理子○○請其繼續
        以該筆土地設定，自此之後才與順大裕公司開始往來。本件之貸款案是林福
        松告訴伊說順大裕公司有些股東因公司辦增資需要資金週轉，伊知道這一個
        業務就依規定去承做，並不是經理一一交辦細節等語；其於本院另案以被告
        身分審理時供陳：林福松大概在八十七年七月份指示伊辦理本案借款，伊就
        交代經辦去聯絡這些借戶，請他們提供資料，據林福松講是子○○跟他聯繫
        的。他們整個廣三集團都是集合在一起管理，都是找子○○及寅○○辦理，
        伊交代下去也是要他們跟廣三集團的財務部門子○○、寅○○聯絡，股票質
        借的問題是子○○打電話給林經理等語；其於本院本案審理時以證人身分證
        稱：與順大裕公司有往來是在八十七年初，因北臺中有一個臺灣化學板公司
        客戶之土地賣給順大裕公司要辦理塗銷，當時經理指示伊去向新的買主徵詢
        是否將擔保品繼續留在一銀，才跟順大裕公司接觸，本案是林福松經理告訴
        伊順大裕公司有幾個股東要貸款，伊才請經辦人員去調查後辦理，後來申○○經理交接後，伊就和羅經理到廣三集團做禮貌性的拜訪，有拜訪到財務經
        理子○○，伊等曾提到上市公司有額度，希望廣三集團能動用，並提到上市
        公司貸款額度限制較多。後來伊記得好像是接到子○○的電話說要辦理本案
        五個法人戶的貸款，她說要以順大裕的股票做融資，伊轉告羅經理，羅經理
        就指示伊依照規定辦理，至於十個個人戶貸款部分則均是林福松經理交付伊
        辦理的等語。
    ２、證人即另案被告申○○於臺中市調查站調查時供稱：伊在一銀北臺中分行擔
        任經理任內，僅在廣三集團總部財務處看過財務處長張小華、經理子○○，
        連壬○○都沒見過面，當時很多銀行經理在財務處排隊希望能與廣三集團財
        務處長張小華、經理子○○接見，以招攬廣三集團前來銀行借錢。伊於八十
        七年八月剛接任一銀北臺中分行經理，當時總行對一銀北臺中分行要求授信
        平均餘額要增加十二億元，為了達到銀行管考業績，因順大裕公司在一銀北
        臺中分行有十二億元的授信額度未動用，伊為了業績，所以就到廣三集團找
        經理子○○，希望廣三集團要借款可以找一銀北臺中分行，尤其是順大裕公
        司在一銀北臺中分行有十二億元的授信額度未動用，希望能優先動用。本案
        個人戶部分之授信案是在前任經理林福松任內就借貸或申請，雖有幾戶是伊
        同意放貸，但都是在林福松任內就決定要貸放的，至於五家公司戶部分是在
        伊任內貸放，因襄理丙○○到廣三集團找財務處經理子○○洽談業務，事後
        丙○○向伊報告說：「廣三集團經理子○○表示順大裕公司是上市公司，順
        大裕公司有它的財務調度規畫與限制，希望以關係企業來借款較方便」，伊
        便同意廣三集團以其他企業來貸款，並要求依授信規定辦理等語；其於本院
        本案審理時以證人身分供稱：丙○○確實有跟伊提到廣三經理子○○表示順
        大裕公司是上市公司，有它的財務調度規畫與限制，希望以關係企業來借款
        較方便這些話，但子○○實際上跟丙○○怎麼說伊不清楚，後來伊有同意受
        理廣三集團以其他企業來貸款的事，當時是丙○○跟伊轉達五戶法人戶貸款
        ，另外的十戶個人戶及一個法人戶是在伊到任之前就已經辦理徵信等程序完
        畢等語。
    ３、證人寅○○於本院另案審理時證稱：跟一銀北臺中分行貸款接觸都是子○○
        在聯繫的，該行癸○○、丑○○兩位曾經到公司找過伊，當時子○○交代伊
        準備什麼資料，伊就準備好，再做一個轉送的動作給銀行人員而已，伊沒有
        刻意去看資料內容，所以不清楚是轉送哪些資料。伊曾經看過丙○○來找子
        ○○，至於談論什麼事情伊也不清楚等語；其於本案本院審理時證述：伊當
        時任職廣三集團財務課，伊都是依據主管子○○的指示去辦理，就是她要伊
        準備什麼資料，伊就準備什麼資料，她要伊在銀行文件上簽名，伊為了工作
        也不得不從，文件上打勾是銀行行員勾的，但都是子○○叫伊去簽名的，不
        只一銀的案子，其他銀行貸款的案子型態都是這樣，借款文件上的地址可能
        是財務課的人寫的，但也不排除是伊寫的，因子○○是財務處經理，伊都是
        聽從她的指示辦理等語。
    ４、證人癸○○於臺中市調查站調查時供稱：八十七年間廣三集團關係企業廣三
        實業、裕華投資、裕欣投資及職員卯○○、巳○○、午○○、張小華、乙○○、辛○○、寅○○、戊○○、庚○○、丁○○等個人戶向一銀北臺中分行
        借款，是伊直屬主管襄理丙○○將上述廣三集團關係企業及職員之借戶基本
        資料給伊，伊根據借戶基本資料及向聯合徵信中心查詢之資料填寫「徵信報
        告表」，陳報襄理丙○○、副理黃嘉健、前後任經理林福松、申○○。襄理
        丙○○指示伊與廣三集團財務處財務課長寅○○聯絡，伊與寅○○聯絡後，
        和一銀北臺中分行也是負責徵信業務之丑○○共計二次前往臺中市○○路五
        一○號三樓廣三集團公司辦公室辦理借戶對保，伊核對借戶身分證，由借戶
        在印鑑卡及約定書上親自簽名，公司戶則須由連帶保證人在保證書上親簽，
        因為其他借款金額、借款人基本資料等欄位均尚未填寫，故伊將借戶未填寫
        完成之約定書、印鑑卡、保證書交給寅○○，伊在廣三公司會客室等待，待
        寅○○在所有借戶資料填妥，蓋好印章後，將該等約定書、印鑑卡、保證書
        全部交給伊，有用印遺漏者，伊再拿去財務處補蓋印章，當天伊完成對保手
        續，伊即拿回所有廣三集團關係企業及員工借款約定書、印鑑卡、保證書等
        資料返回銀行，並陳報襄理、副理、經理等語；其於本案本院審理時到庭證
        述：伊分二次前往廣三集團辦理十戶個人戶及三家公司廣三、裕華、裕欣之
        對保手續，對保之前的徵信資料包括個人的徵信資料表、綜合所得稅結算申
        報書影本、法人戶的公司基本資料、公司資產負債表、損益表等都是主管丙○○交給伊的，徵信完，主管襄理、副理、經理核過章，他們說可以去對保
        ，伊才去對保。到那邊時是找寅○○，後來對保人陸續過來，他們在印鑑卡
        、保證書、約定書上簽名及填寫個人基本資料，接著伊再把資料拿到共同用
        印的地方用印。主管丙○○曾跟伊提說過廣三集團子○○這個人，但是伊不
        清楚他實際的職務等語。
    ５、證人丑○○於臺中市調查站調查時陳稱：當時伊係承辦公司戶的徵信業務，
        曾氏國際、廣三實業、廣正開發、裕寶投資等四家公司借戶及裕欣投資的保
        證人（壬○○）部分等之徵信報告是伊所製作，徵信報告表經主管同意後，
        再由伊前去廣三集團總部對保，該相關徵信所需資料係由襄理丙○○指示伊
        前往廣三集團總部財務處向寅○○索取，對保則是由襄理丙○○通知後，再
        前往廣三集團總部辦理，伊親自看著辰○○、辛○○、壬○○、甲○○等四
        人在約定書、印鑑卡、保證書簽名無誤，至於蓋章則是統一由財務處人員代
        為蓋章，而保證書上之保證金額是財務處人員所填寫，約定書、印鑑卡、保
        證書上若還有不足資料則交由財務處人員填寫，填寫簽章完成後再由伊帶回
        銀行交給襄理丙○○。質押股票係由廣三集團財務處寅○○提供後，再前往
        券商辦理設質手續等語；其於本案本院審理時到庭證述：伊去廣三集團對保
        及徵信好幾次，有跟癸○○去過，也有跟主管丙○○去過，伊到廣三集團是
        跟一位寅○○接觸，那時候介紹她是財務部的主任或科長，對保時伊有看過
        子○○，她好像是經理，坐在寅○○的後面房間裡面，伊沒有跟她說過話。
        寅○○當場會把保證書的金額填上去，有時候對保人會自己填印鑑卡的年籍
        資料，如果資料沒填的部分，伊會請寅○○幫忙填，印章則是財務處的小姐
        拿出來蓋的。原則上徵信資料都是主管丙○○拿給伊，如果徵信資料還是不
        夠，丙○○會叫伊直接去跟寅○○拿資料等語。
    ６、綜上證人丙○○、申○○、寅○○、癸○○、丑○○所述，可知被告子○○
        雖早於八十七年初因順大裕公司向臺灣化學板公司購買土地，而結識一銀北
        臺中分行前經理林福松及前襄理丙○○，但本案個人戶及法人戶之借款，確
        係被告子○○與林福松、丙○○等人聯繫後始辦理，嗣由被告子○○指示財
        務課長寅○○等財務處人員處理後續有關提供徵信資料、對保、申請、股票
        質押等貸款事宜之情無誤。上情亦核與被告子○○於臺中市調查站調查時曾
        謂：大約八十七年間一銀北臺中分行一位林姓經理（指林福松）及一位李姓
        女襄理（指丙○○）曾多次來集團辦公室招攬業務，請廣三集團能夠向該分
        行貸款，增加該分行放款業績，經過幾次與主管洽談，後來主管同意以股票
        質押的方式向一銀北臺中分行貸款等語相符。因此益認被告子○○辯稱：本
        案實際向一銀北臺中分行借款的那段時間，伊身體不佳，所以有關本案借款
        之洽談及辦理徵信、對保、申請過程伊完全沒有參與，伊是事後要支付一銀
        該借款利息才瞭解到本案全部都是用順大裕股票作為質押擔保，伊並未向丙○○表示過「順大裕公司是上市公司，有它的財務調度規畫與限制，希望以
        關係企業來借款比較方便」這句話云云，核係事後飾卸之詞，委不足採。至
        證人丙○○於本院審理時雖另供稱：伊曾禮貌性的拜訪過子○○，當時只有
        提到上市公司有額度，希望廣三集團能動用，事後伊並未向經理申○○報告
        「子○○表示過順大裕公司是上市公司，有它的財務調度規畫與限制，希望
        以關係企業來借款比較方便」這句話云云，不僅與證人申○○所述不同，且
        距離案發時間迄今已有六年多之久，證人丙○○對於當時貸款細節可能有所
        遺忘，復參以本案貸款係該證人主動向被告子○○招攬所致，故證人丙○○
        難免對被告子○○心懷歉疚，因而有所迴護，並非不可想像，因此證人丙○○前開所言，尚不足採，併此敘明。
（三）按股票之價格極不穩定，故金融機構評估上市股票質押放款時，除應避免所提
      出質押之股票集中於單一股票，且限於發行公司實收資本額高且獲利能力良好
      之績優股始得徵為擔保品，並應審查借款人本身之資力、債信，俾能在該證券
      失效、價格劇落或匯率變動時能隨時提供其他擔保品或償還借款，是以卷附一
      銀國內營業單位經理（主任）權限授信辦法中第二章有價證券擔保第三節股票
      、受益憑證擔保第一條第三項第Ｃ款規定「借款人必須具有遇該證券失效、價
      格劇落或匯率變動時能隨時提供其他擔保品或償還借款之能力」。另依一銀作
      業手冊第七章有價證券擔保第三節股票、受益憑證擔保第一條貸款對象規定「
      借款人必須信用良好、財務、營運俱健全，且倘遇所提供股票、受益憑證價格
      劇落時，有增提本行認可之擔保品或償還借款之能力」。同章節第三條第五款
      規定「股票種類應分散，避免集中於單一股票或單一集團企業股票，以降低風
      險」。關於擔保品之鑑價及放款值部分，依據作業手冊第七章之規定，上市公
      司之鑑價及放款值，除另有規定外，以下列方式辦理，第一款規定：「按股票
      時價（申請前一日收盤價）與最近三個月曆平均價值所為鑑價」；第五款規定
      ：「放款值最高不得超過鑑定價格之六成，有作業手冊一份在卷可憑。雖本案
      依前開手冊之規定以前開標準放款，惟依前開手冊以最近三個月曆平均價值鑑
      估，不得僅以承貸當時之股價作為鑑估標準，即已考慮股票市值不穩定之因素
      ，況順大裕股票為市值極不穩定之股票，且單一股票之擔保風險極大，本案借
      款人僅提供順大裕之股票作為擔保，另案被告丙○○、黃嘉健、申○○、林福
      松等對該擔保品之價值可能短期內有波動，應可以預見，是其等曾辯稱借款當
      時廣三集團如日中天，該違約交割案之發生係不可預見，並無犯罪故意云云，
      即難採信。
（四）次按己○○○○行國內營業單位經理（主任）權限授信辦法規定：法人擔保授
      信經理權限為三千萬元，個人擔保授信經理權限為二千萬元（參第二條規定）
      ，亦有前開辦法一紙在卷可憑。而一銀經理權限授信辦法第四條固規定：「對
      於個人及同一利害關係企業之經理權限無擔保授信，其額度應合併計算，並不
      得超過法人行號之權限額度」及第七條固規定：「個人戶之借款人，其配偶及
      所經營之企業或公司戶其負責人，負責人之配偶及同一經濟利害關係企業之無
      擔保授信者，不得適用權限」，惟該等規定是針對同一關係戶貸款數額應合併
      計算，該規定與「人頭戶借貸」之情形並不相同，而該辦法第二條限制經理權
      限之法人擔保授信額度列為三千萬元，個人戶為二千萬元，係規定經理授信權
      限，其目的一方面授權經理在一定額度之核貸權，使高額貸款由總行審核以求
      慎重。苟謂在有擔保貸款之情形，借款人即得利用人頭戶分散貸款以符合經理
      權限，從而得由分行經理核貸，無庸由總行核貸，則前開辦法限制擔保貸款數
      額之規定豈不形同具文？是以本案被告忽略人頭借戶將該貸款分散後，得以規
      避總行之審查，自係規避前開辦法第二條之規定，故一銀就前開貸款案專案查
      核結果及主管機關財政部就前開貸款案審查意見，均認系爭貸款案有以分散貸
      款集中使用，以規避總行審核之嫌，此有財政部九十年四月三日臺財融（二）
      第九○七三一五五一號函及一銀北臺中分行放款專案調查報告等各一份（均影
      本）在卷可考，是以另案被告申○○、丙○○等以前開辦法第四條、第七條之
      規定推認本案為有擔保授信，沒有所謂關係戶之限制，因而認定以人頭借貸之
      情形，並無違背前開授信辦法云云，不足採信。廣三集團於八十七年八月間，
      密集利用個人人頭借戶向一銀北臺中分行共貸款一億餘元，其額度遠超過分行
      經理之授信權限，本應由總行審核貸款。然一銀北臺中分行竟允廣三集團利用
      人頭，化整為零，形式上各借戶貸款額度雖均未超過經理權限，但均已接近限
      額，衡諸本件人頭借戶經徵信結果債信或償債能力均屬不佳，擔保品又屬單一
      股票，風險甚高，不符風險管理原則（詳後述），苟由總行加以審核，基於一
      般貸款原則，客觀上應不能予以核貸，被告子○○及另案被告林福松、申○○
      、黃嘉健、丙○○等對此當知之甚稔。則前開貸款額度應是刻意壓在經理權限
      以下，以便由分行經理自行核准貸款，俾使廣三集團順利貸得款項，避免經總
      行審核後極可能駁回其申貸，另案被告林福松、申○○、黃嘉健、丙○○等為
      圖廣三集團之利益，而不顧一銀之利益，實背於其職務，被告子○○則與被告
      林福松等人就該貸款行為顯具有犯意聯絡及行為分擔甚明。
（五）上開十戶個人戶之借款人，徵信授信及開戶核貸情形分別如下所示，此經一銀
      北臺中分行徵信授信人員癸○○、丑○○、陳素卿、陳姝君及另案被告丙○○
      、黃嘉健、申○○等人於臺中市調查站調查時及偵審時供述綦詳，並有借款申
      請書、授信申請書、徵信報告、約定書、借據、保證書、借款印鑑卡、帳戶印
      鑑卡等多紙（均影本）在卷可稽，且有財政部九十年四月三日臺財融（二）第
      九○七三一五五一號函及函附一銀第十八屆第一二六次常務董事會議紀錄、一
      銀北臺中分行放款專案調查報告等各一份（均影本）附卷足稽。
    １、乙○○：廣三建設公司經理、廣仁國際公司董事、裕華投資公司董事，八十
        七年七月三十日徵信報告之銀行借款餘額為九千九百六十八萬元，淨值資產
        呈負數，八十六年度收入為一百六十六萬元。八十七年七月三十一日開設存
        款戶，八十七年八月一日即核貸一千六百萬元。
    ２、辛○○：廣正開發公司董事長，八十七年五月十三日徵信報告之行庫借款餘
        額為一億五千五百萬元，八十六年度年收入四百零九萬元。八十七年七月三
        十一日開設存款戶，八十七年八月三日即核貸一千九百萬元。
    ３、張小華：廣三建設公司及廣三崇光百貨公司董事長，八十七年七月三十日徵
        信報告銀行借款餘額為一億二千八百四十三萬元，八十六年度收入為一百四
        十九萬元。八十七年七月三十一日開設存款戶，八十七年八月三日即核貸一
        千八百八十萬元。
    ４、寅○○：廣鑫國際投資公司董事，八十七年七月三十日徵信報告銀行借款餘
        額九千六百六十四萬元，淨值資產呈負數，八十六年度收入總額六十五萬元
        。八十七年七月三十一日開設存款戶，八十七年八月三日即核貸一千八百八
        十萬元。
    ５、卯○○：廣三建設公司課長，八十七年七月三十日徵信報告之銀行借款餘額
        達七千六百七十萬元，淨值資產呈負數，八十六年度所得收入為一百三十二
        萬元。八十七年七月三十一日甫開戶，八十七年八月三日即核貸一千八百八
        十萬元。
    ６、巳○○：從事代書工作，八十七年七月三十日徵信報告之銀行借款餘額為七
  百六十六萬元，八十六年度年收入四一點七萬元，八十七年七月三十一日開
        設存款戶，八十七年八月三日即核貸一千七百七十萬元。
    ７、戊○○：廣三建設公司出納，八十七年七月三十日徵信報告之貸款餘額為五
        千八百三十三萬元，淨值資產呈負數，八十六年度收入合計一百三十五萬元
        。八十七年七月三十一日開設存款戶，八十七年八月三日即核貸一千八百八
        十萬元。
    ８、庚○○：廣三實業公司財務處職員，徵信之年所得僅二十七萬元，八十七年
        七月三十一日辦理活儲開戶，八十七年八月五日即核貸一千八百八十萬元。
    ９、丁○○：佑達營造公司、廣鑫投資公司董事，八十七年七月三十日徵信報告
        記載八十六年度收入為一百十三萬元。八十七年七月三十一日開設存款戶，
        八十七年八月六日即核貸一千八百二十萬元。
  １０、午○○：裕華投資公司董事長，自營代書，八十七年七月三十日徵信報告之
        銀行借款餘額七千八百四十九萬元，淨值資產呈負數，八十六年度收入總額
        一百五十八萬元，八十七年九月十五日核貸一千九百萬元。
  １１、由前開數據顯示，可知上揭十戶個人借款人或在其他行庫有鉅額借款，或總
    負債大於總資產，年收入客觀上均不足以支付貸款本息，亦無相當之償還計
        畫，且多於存款開戶後不久即鉅額授信，被告子○○身為廣三集團財務處經
        理，對於廣三集團所屬員工之職位、薪資及負債情形，當知之甚稔，且其自
        承該等員工根本付不起鉅額貸款利息，竟仍以之充當借款戶。而一銀北臺中
        分行承辦人員林福松等人明知上情，竟無視徵信結果，貿然核貸一千六百萬
        元至一千九百八十萬元不等之金額，其等共同違背職務至為灼然。
（六）又證人癸○○於臺中市調查站調查中供稱：因該等廣三集團關係企業及員工向
      一銀北臺中分行借款，是主管丙○○指示伊辦理徵信、對保等作業的，故伊沒
      有逐一詢問借戶之資金用途，但伊知道該等廣三集團關係企業及員工是廣三集
      團用以向銀行借款之借戶，伊曾經懷疑伊辦理該等借戶借款有不尋常之情形，
      有向襄理丙○○提出疑問，但丙○○回答這是為了銀行業務，伊就沒有再多問
      ，並遵照丙○○之指示辦理上述業務。伊有向丙○○提出上述個人戶放款之償
      還來源以勞務及投資收入償還與預定繳付利息不相當，丙○○表示該等借戶還
      有其他收入及股票質押可以用來償還貸款及繳付利息，伊只能照辦。伊有口頭
      向黃嘉健及丙○○提出上述廣三集團借款人互為保證人，且質疑借款戶本身之
      資力，黃嘉健指示伊依規定辦理，丙○○指示伊為了銀行業務，要伊繼續辦理
      徵信及填寫徵信報告，故伊遵照丙○○之指示不要在徵信報告綜合意見上簽註
      負面意見，使該廣三集團借款戶能順利通過徵信等語；其於本院審理時到庭證
      稱：伊確曾向丙○○質疑個人戶償還來源是以勞務及投資收入償還，與預定繳
      付的利息不相當，丙○○表示有股票質押，還有其他收入可以償還。伊當時是
      質疑個人戶部分，法人戶部分沒有質疑等語。顯見本案個人戶之徵信人員於徵
      信過程中已發現個人戶之償債能力有問題，卻仍依據另案被告丙○○、黃嘉健
      之指示辦理，足知本案十戶個人戶之貸款案有明顯瑕疵可指。
（七）至八十九年九月十四日順大裕公司股票收盤價為五點六元，一銀預估個人戶損
      失本金部分即已達一億七千九百三十四萬八千七百四十九元（十戶個人戶之本
      金共一億八千四百九十萬元，損失比率為九十七點００％），有財政部九十年
      四月三日臺財融（二）第九○七三一五五一號函及函附一銀第十八屆第一二六
      次常務董事會議紀錄、一銀北臺中分行放款專案調查報告等各一份（均影本）
      附卷足稽，其每戶各別損失情形如下：
    １、乙○○：八十七年八月一日核貸一千六百萬元，八十七年十一月三日辦理展
        期，只繳息三個月即告延滯，預估至八十九年九月十四日止，損失本金一千
        五百五十四萬二千二百三十四元。
    ２、辛○○：八十七年八月三日核貸一千九百萬元，八十七年十一月三日辦理展
        期後，只繳息三個月，至八十九年九月十四日止，預估損失本金一千八百五
        十四萬二千二百三十四元。
    ３、張小華：八十七年八月三日核貸一千八百八十萬元，八十七年十一月三日辦
        理展期，只繳息三個月即告延滯，至八十九年九月十四日止預估損失本金一
        千八百三十四萬二千二百三十四元。
    ４、寅○○：八十七年八月三日核貸一千八百八十萬元，八十七年十一月三日辦
        理展期後，只繳息三個月即告延滯，至八十九年九月十四止預估損失本金一
        千八百三十四萬二千二百三十四元。
    ５、卯○○：八十七年八月三日核貸一千八百八十萬元，八十七年十一月三日辦
        理展期，只繳息三個月即告延滯，預估至八十九年九月十四日止損失本金一
        千八百三十四萬二千二百三十四元。
    ６、巳○○：八十七年八月三日核貸一千七百七十萬元，八十七年十一月三日辦
        理展期，繳息三個月即告延滯，至八十九年九月十四日止預估損失一千七百
        二十六萬八千六百四十三元。
    ７、戊○○：八十七年八月三日核貸一千八百八十萬元，八十七年十一月五日辦
        理展期，只繳息三個月即告延滯，至八十九年九月十四止預估損失一千八百
        三十四萬二千二百三十四元。
    ８、庚○○：八十七年八月五日核貸一千八百八十萬元，八十七年十一月五日辦
        理展期後，只繳息三個月即告延滯，至八十九年九月十四日止預估損失本金
        一千八百三十四萬二千二百三十四元。
    ９、丁○○：八十七年八月六日核貸一千八百二十萬元，八十七年十一月六日辦
        理展期，繳息三個月後即告延滯，至八十九年九月十四日止，預估損失本金
        為一千七百七十四萬二千二百三十四元。
  １０、午○○：八十七年九月十五日核貸一千九百萬元，繳息至八十九年十一月一
        日即告延滯，預估至八十九年九月十四日止，損失本金一千八百五十四萬二
        千二百三十四元。
（八）綜上所述，被告子○○於八十七年初因順大裕公司向臺灣化學板公司購買土地
      ，而結識一銀北臺中分行前經理林福松及前襄理丙○○，嗣於八十七年中旬林
      福松、申○○、丙○○等人先後向被告子○○表示可以動用順大裕公司在一銀
      北臺中分行的授信額度，被告子○○徵求其主管張小華、壬○○同意後，即告
      知林福松、丙○○，表示順大裕公司是上市公司，有它的財務調度規畫與限制
      ，希望以關係企業來借款較方便，先後任經理林福松、申○○便同意廣三集團
      以人頭戶來貸款，本案個人戶之借款，即係由被告子○○與林福松等人聯繫後
      始辦理，再由被告子○○指示財務課長寅○○等財務處人員處理後續有關提供
      個人戶之徵信資料、對保、申請、股票質押等貸款事宜，本案除張小華以外之
      九位名義借款人均不知悉前開貸款實際情形，其等均係透過被告壬○○、子○○或張小華直接或間接通知前來對保，均不清楚貸款合約之內容。而一銀北臺
      中分行之徵信報告內容，顯示上揭十戶借款人或在其他行庫鉅額借款，或總負
      債大於總資產，年收入客觀上均不足以支付貸款本息，亦無相當之償還計畫，
      且多於存款開戶後不久即鉅額授信，被告子○○及一銀北臺中分行林福松等人
  均知上情，竟一方仍然申請貸款，一方仍然貿然核貸一千六百萬元至一千九百
      八十萬元不等之金額，顯係就意圖為第三人不法之利益，而為違背其任務之行
      為，致生損害於本人之利益之犯行，具有犯意聯絡及行為分擔甚為明確。是故
      被告子○○辯稱：本案實際向一銀北臺中分行借款的那段時間，伊身體不佳，
      有向公司請辭，當時主管張小華也有意培植伊之接班人，所以有關本案借款之
      洽談及辦理徵信、對保、申請等過程伊完全沒有參與，徵信報告或借款申請書
      伊也不知道是何人提供資料或填載內容，伊亦未曾通知該等人頭戶到廣三集團
      總部辦理開戶或對保手續，本案實際借款作業廣三集團另有搭配之人員在辦理
      ，如果本案伊有參與，伊就會擔任借款人或保證人。伊並未跟丙○○襄理表示
      過「順大裕公司是上市公司，有它的財務調度規畫與限制，希望以關係企業來
      借款比較方便」等話。伊是事後要支付一銀該借款利息才瞭解到本案全部都是
      用順大裕股票作為質押擔保，伊並沒有分散貸款集中使用的意思，也不知道一
      銀分行經理權限範圍是多少金額等內規云云，顯係事後畏罪飾卸之詞，不足採
      信，其犯行堪予認定，應依法論科。
二、按背信係因身分而成立之罪，其共同實施或教唆幫助者，雖無此項身分，依刑法
    第三十一條第一項規定，仍以共犯論（最高法院二十八年度上字第三０六七號判
    例足參）。查另案被告林福松、申○○、黃嘉健、丙○○四人均係受一銀委任處
    理貸款事務之人，而另案被告林福松所為，係犯刑法第三百四十二條第二項、第
    一項之背信未遂罪（因林福松於本案核貸之貸款到期前即離職，倘其所核貸之貸
    款案並未延展，損害固然可能在到期後即時發生，惟能否發生損害，已因接任經
    理申○○准予展期之行為而不能發生，申○○展期後發生之損害，與林福松、黃
    嘉健、丙○○共同承辦之貸款案件所為之行為並無相當因果關係，為已實施犯罪
    行為而不遂，應論以背信未遂罪）；另案被告申○○、黃嘉健、丙○○所為，則
    均係犯刑法第三百四十二條第一項之背信既遂罪。本案被告子○○、壬○○等人
    雖均非受一銀委任為處理事務之人，但其等就前開背信行為，與一銀林福松、申
    ○○、黃嘉健、丙○○四人有犯意聯絡及行為分擔，依刑法第三十一條第一項規
    定，應以共犯論。故核被告子○○所為，係犯刑法第三百四十二條第一項之背信
    既遂罪。被告子○○、壬○○、張小華等人與另案被告林福松、申○○、黃嘉健
    、丙○○等人，就附表一、二所示其等參與核貸之貸款案部分各具有犯意聯絡與
    行為分擔，為共同正犯。本案被告子○○指示不知情之財務處財務課長寅○○等
    人為提供徵信資料、對保、蓋印、申請等行為，及另案被告林福松、申○○、黃
    嘉健、丙○○指示不知情之承辦人員癸○○、丑○○、陳姝君、陳素卿（各承辦
    人員詳如附表二所示）承辦前開貸款案之徵信、對保、申請、授信等業務，各為
    間接正犯。被告子○○先後多次背信罪行、時間緊密，所犯構成要件相同罪名，
    顯係基於概括犯意反覆為之，為連續犯，應以一罪論，並加重其刑。爰審酌廣三
    集團為供集團資金週轉，即以人頭戶向一銀貸得鉅額款項，並以順大裕股票作為
    單一擔保品，嗣又違約交割順大裕股票，使股價劇跌，擔保比率只剩本金百分之
    三，復無增提其他擔保或具體償還計畫，預估損失僅本金部分即逾百分之九十七
    ，造成一銀嚴重損失。壬○○為廣三集團總裁，對此貸款案具有決策權，被告子
    ○○僅係受僱於廣三集團，依主管壬○○、張小華等人指示行事，情節較輕，惟
    其於本院審理時翻異前詞，未具悔意等一切情狀，量處如主文所示之刑示懲。
三、本件公訴意旨另以：被告子○○、壬○○、張小華等人均明知廣三集團所屬裕欣
    投資公司、裕華投資公司、裕寶投資公司等，均屬無營業實績之虛設公司，另廣
    正開發公司已虧損數年，廣三實業公司累積虧損已侵蝕資金，曾氏國際投資公司
    資產已呈負數，營運均不佳。且廣三集團所屬順大裕公司資金遭掏空，而股票價
    格係經非法炒作拉抬，實際價值遠低於市場交易價格，為取得資金供廣三集團週
    轉及哄抬順大裕股價，乃擬利用前開集團所屬空殼或不良公司名義貸款。壬○○
    授意張小華與子○○，與一銀北臺中分行林福松、申○○、黃嘉健、丙○○等人
    洽商以順大裕股票質押擔保貸款，獲林福松等人同意。壬○○、子○○、張小華
    等人即以前開六家公司名義，充當人頭借戶，自八十七年五月十六日起，向一銀
    北臺中分行申請擔保貸款（貸放款資料詳如附表三所示），並分別由林福松、申
    ○○、黃嘉健、丙○○等人辦理授信。林福松、申○○、黃嘉健、丙○○等人均
    明知依一銀國內營業單位經理（主任）權限授信 辦法規定，經理核准放款權限為
    法人戶三千萬元內，且一銀業務處理細則（第二冊）規定，辦理授信應避免借、
    保戶相互聯保或一人承保多戶，及股票種類應分散，避免集中於單一股票或單一
    集團企業股票，以降低風險等有關授信之相關規定。且明知廣三集團利用人頭借
    戶貸款，僅提供單一股票擔保，不符貸款之授信規定，仍與壬○○、張小華、子
    ○○等人，共同意圖為第三人之不法利益，並基於概括犯意之聯絡，指派徵信人
    員前往廣三集團總部辦理對保、徵信等，僅由各人頭借戶在空白借款約定書、印
    鑑卡上簽名，並未令其親自在申請書上各欄位簽名，借戶對實際貸款金額、內容
    並不知情，印鑑章則統由廣三集團財務處張小華、子○○等人員保管蓋用，申請
    書各欄亦統由廣三集團財務處人員代填處理，借保戶集中在臺中市○○路五一０
    號三樓廣三集團對保，各借戶貸得款項均非供其本身使用，而係統由廣三集團使
    用，實質上貸款金額已逾擔保貸款經理權限之範圍，違背其等應忠實執行授信權
    限之職業義務，配合廣三集團利用分散貸款集中使用之脫法方式，使個別借戶之
    貸款額度均在經理權限範圍內，藉以規避總行審核，逕由林福松、申○○依經理
    權限審核。前開借戶經一銀徵信結果；廣正開發公司所有不動產已在金融同業抵
    押設定二億九千五百萬元，自八十五年起開始虧損；裕欣投資公司於八十五年十
    二月股本由一億六千萬元減為一百萬元，八十七年一至八月無營業收入，員工僅
    二人；裕華投資公司於八十六年一月股本由一億六千萬元減為一百萬元，八十七
    一至八月份無營業收入，員工僅二人；裕寶投資公司於八十七年九月十六日始核
    准營利事業證照，至八十七年九月三十日尚無營業收入；廣三實業公司於八十七
    年累積虧損已侵蝕資本；曾氏投資公司淨值已呈負數，且無其他財產。前開徵信
    結果，均載明於貸款徵信報告中，已足以認定前開借戶或屬財務營運不健全或屬
    資力不佳，復無明確可靠之資金用途及計畫，亦無信其足以增提該行認可之擔保
    品或償還借款之能力，客觀上能否償還貸款堪虞，風險甚高；且本件借戶、保戶
    有相互聯保或一人承保多戶之情事，增加風險；又前開貸款案之擔保品均係順大
    裕公司股票，種類並未分散，集中單一股票，風險過度集中。林福松等人竟違背
    前開授信之相關規定，漠視徵信報告、聯保複保、股票單一等事實，未盡其職務
    上翔實徵信以減低風險之義務，以每股股價鑑價達六十點五元至六七點一一元不
    等計算，並以鑑定價格六成為限，核貸鉅款與前開財務不佳之人頭借戶。廣三集
    團於貸得前開款項後，旋於八十七年十一月三日至六日辦理展期，嗣即未再繳納
    利息，本金則全未清償。其質押供擔保之順大裕公司股票，因於八十七年十一月
    間發生違約交割事件，股價無量下跌，順大裕公司並辦理減資，借戶均無法提供
    其他擔保或提出償還計畫，利息亦無法收取，嚴重損害一銀之利益。因認被告子
    ○○就前開如附表三所示法人戶之貸款部分亦涉犯刑法第三百四十二條第一項之
    背信罪嫌。
四、按犯罪事實應依證據認定之，無證據不得認定犯罪事實；刑事訴訟法第一百五十
    四條第二項定有明文。另按認定不利於被告之事實，須依積極證據，苟積極證據
    不足為不利於被告事實之認定時，即應為有利於被告之認定，更不必有何有利之
    證據；刑事訴訟法上所謂認定犯罪事實之證據，係指足以認定被告確有犯罪之積
    極證據而言，該項證據自需適合於被告犯罪事實之認定，始得採為斷罪資料；如
    未能發現相當證據，或證據不足以證明，自不能以推測或擬制之方法，以為裁判
    之基礎；認定犯罪事實所憑之證據，雖不以直接證據為限，間接證據亦包括在內
    ；然而無論直接或間接證據，其為訴訟上之證明，須於通常一般之人均不致有所
    懷疑，而得確信其為真實之程度者，始得據為有罪之認定，倘其證明尚未達到此
    一程度，而有合理之懷疑存在時，事實審法院復已就其心證上理由予以闡述，敘
    明其如何無從為有罪之確信，因而為無罪之判決，尚不得任意指為違法（最高法
    院三十年度上字第八一六號判例、二十九年度上字第三一０五號判例、七十六年
    度臺上字第四九八六號判例可資參照）。公訴人認被告子○○就此部分亦涉犯背
    信罪嫌，無非以前開徵信報告之負面評價、各該貸款保戶相互保證、集中單一股
    票之情形等為其論據，惟訊據被告子○○堅決否認其有該部分背信情事，經查：
（一）前開法人戶係廣三集團之關係戶，屬於廣三集團旗下企業，則該等公司所申請
      之貸款，供廣三集團使用，自無所謂人頭戶之問題。又一銀經理權限授信辦法
      第四條固規定：「對於個人及同一利害關係企業之經理權限無擔保授信，其額
      度應合併計算，並不得超過法人行號之權限額度」及第七條亦規定：「個人戶
      之借款人，其配偶及所經營之企業或公司戶其負責人，負責人之配偶及同一經
      濟利害關係企業之無擔保授信者，不得適用權限」，有前開辦法一份附卷可憑
      ，惟該等規定係針對無擔保授信而言，而本案係擔保放款，不適用前開規定，
      是難認本案法人戶之貸款部分亦有分散貸款逃避總行審查之情形。
（二）再按一銀對於擔保放款之授信業務並未規定一定要提徵保證人，有一銀八十三
      年八月二十四日一總審劃字第０九五三二號檔號四一一之一號函一紙附卷可憑
      ，是以本案是否有聯保或互保之情形，不得作為不利於被告之證據。
（三）復查本案公司戶之部分除淨值資產外，尚需考量其先後營運狀況、固定資產比
      率、近來有無增資、資金流動情形等，是以本案公訴人就本件法人戶部分僅提
      出員工太少、八十五年有虧損或減資、某段時間無營業收入、八十七年累積虧
      損已侵蝕資本、淨值呈負數等單一因素作為違背義務核貸之根據，尚難依該等
      證據認另案被告林福松等人故意違背其不予核貸之義務。
（四）又查證人癸○○針對本案個人戶部分曾經對另案被告丙○○質疑以勞務所得及
      投資收益作為償債來源有困難等語，惟就其所辦理關於法人之徵信方面，並未
      質疑，業據癸○○於臺中市調查站及本院審理時證述明確，是以本案關於法人
      戶之貸款方面，僅足認係銀行行員行政上是否評估錯誤之行政疏失，而尚難遽
      認有違背職務之情形，應堪認定。
（五）故另案被告林福松等人該部分犯行應屬不能證明，被告子○○即無此部分之犯
      意聯絡或行為分擔可言。是被告子○○此部分犯行尚屬不能證明，原應為無罪
      之諭知，惟公訴人認此部分與前開論罪科刑部分有裁判上一罪之關係，是就此
      部分不另為無罪之諭知。
五、末按連續犯之所謂出於概括犯意，必須其多次犯罪行為自始均在一個預定犯罪計
    劃以內，出於主觀上始終同一犯意之進行，若中途另有新犯意發生，縱所犯為同
    一罪名，究非連續其初發的意思，即不能成立連續犯（最高法院七十年度臺上字
    第六二九六號判例可參）。查被告子○○因涉證券交易法之操縱上市股票價格及
    違約交割等罪，經臺灣高等法院臺中分院以九十年度上重訴字第二一號定應執行
    刑為有期徒刑七年，經上訴最高法院後，目前發回臺灣高等法院臺中分院審理中
    。該案中雖亦起訴被告子○○於八十七年十一月間就向臺中商業銀行超貸案件有
    共同背信之行為，但查臺中商業銀行超貸案之時間，與本案（八十七年七、八月
    間）已相隔三、四個月之久，且本案係以順大裕公司增資為由向一銀借款供廣三
    集團週轉使用，而一銀與廣三集團並無利害關係，至八十七年十一月間向臺中商
    業銀行借款則係為拉抬順大裕公司股價，而向廣三集團總裁壬○○擔任董事長之
    銀行借款，二者貸款之動機及情節顯有不同。因此本案與前開案件起訴罪名之一
    固屬相同，惟難認係在一個預定犯罪計劃以內，出於主觀上同一犯意之進行，故
    本案與前開案件並無連續犯之裁判上一罪關係，本院自得予以審理及判決，附此
    說明。
據上論斷，應依刑事訴訟法第二百九十九條第一項前段，刑法第三十一條第一項、第
二十八條、第五十六條、第三百四十二條第一項，罰金罰鍰提高標準條例第一條前段
，判決如主文。
中      華      民      國    九十四    年      一      月    二十一    日
                                  臺灣臺中地方法院刑事第四庭
                                          審判長法  官   張  靜  琪
                                                法  官   賴  妙  雲
                                                法  官   王  鏗  普
右正本證明與原本無異。
如不服本判決，應於判決送達後十日內向本院提出上訴狀，上訴於臺灣高等法院臺中
分院( 須附繕本 )。
                                                書記官
中      華      民      國    九十四    年      一      月    二十一    日
附錄本案論罪科刑法條全文
刑法第三百四十二條：
為他人處理事務，意圖為自己或第三人不法之利益，或損害本人之利益，而為違背其
任務之行為，致生損害於本人之財產或其他利益者，處五年以下有期徒刑、拘役或科
或併科一千元以下罰金。
前項之未遂犯罰之。
